臺灣高等法院民事判決　　　　　　　95年度保險上易字第35號
上　訴　人　丙○○
訴訟代理人　楊揚律師
被　上訴人　新光產物保險股份有限公司
法定代理人　甲○○
訴訟代理人　乙○○
上列當事人間給付理賠金事件，上訴人對於中華民國95年8月18
日臺灣臺北地方法院94年度保險字第102號第一審判決提起上訴
，本院於96年1月16日言詞辯論終結，判決如下：
    主      文
上訴駁回。
第二審訴訟費用由上訴人負擔。
    事實及理由
一、上訴人主張：上訴人之子趙俊宏於民國93年2月25日騎乘車
    號F93-712普通重型機車（下稱系爭機車）外出後即音訊全
    無，嗣於同年月27日被人發現陳屍於彰化縣伸港鄉○○路與
    定興橋口旁之排水溝。嗣上訴人以系爭機車曾由訴外人趙依
    鈴向被上訴人投保強制汽車責任險，且在保險期間，而向被
    上訴人申請理賠，惟被上訴人竟以無法證明趙俊宏之死與車
    禍有直接關聯為由，不予理賠。然據事發當時之機車照片，
    顯係遭撞擊所致。濱一路固略呈微幅彎曲，惟向前50公尺之
    道路交叉口設有紅綠燈，且開設一家24小時營業之便利商店
    ，徹夜燈火通明，趙俊宏應不至於誤認為道路筆直而繼續直
    線行進，以致於墜入溝中，應係受外力撞擊方才墜溝死亡。
    縱趙俊宏因誤判路況致撞擊路邊水泥塊而墜入溝中，惟該水
    泥塊突出路面不過10數公分，當不致於造成腹側部9×25 ×
    5公分創緣不規則裂傷及左腹側部8×15公分擦傷，且當時趙
    俊宏身著厚重夾克，機車前有護欄，亦不至於外套無破損而
    獨獨腹側部嚴重裂傷。且證人黃裕銜證稱石塊附近並無任何
    機車碎片，足見該石塊並非撞擊點。再對照目擊證人黃北神
    陳述其於93年2月25日凌晨於命案發生處有聽見碰撞聲，並
    見現場有4、5台轎車呼嘯而過等語，堪認趙俊宏係受自用小
    客車強烈之撞擊致死。是被上訴人應理賠之保險事故業已發
    生，應負給付之責，為此提起本件訴訟等語。於原審聲明：
    (一)被上訴人應給付上訴人新台幣（下同）140萬元，及自起
    訴狀繕本送達之翌日起至清償日止，按年息5%計算之利息；
    (二)願供擔保請准宣告假執行。原審為上訴人敗訴之判決，上
    訴人不服提起上訴，於本院聲明：(一)原判決廢棄。(二)被上訴
    人應給付上訴人140萬元，及自起訴狀繕本送達之翌日起至
    清償日止，按年息5%計算之利息；(三)願供擔保請准宣告假執
    行。
二、被上訴人則以：被上訴人承保訴外人趙依鈴所有系爭機車之
    強制汽車責任保險，惟強制汽車責任保險法係屬責任保險，
    其所保護者為事故之受害人，而非被保險人，且因駕駛人對
    自己並沒有所謂之責任，故而現行強制汽車責任保險法之駕
    駛人並不在該法的保障範圍內。本件事故之發生乃駕駛人趙
    俊宏因不明原因擦撞路緣水泥塊再跌落排水溝而引起，趙俊
    宏是否遭其他車輛撞擊死亡，警方亦無從確認，故被保險機
    車駕駛人趙俊宏之死亡結果並非本件強制汽車責任保險之承
    保範圍，被上訴人對己車駕駛人之傷亡，當無給付保險金之
    理等語，資為抗辯。於原審聲明：(一)上訴人之訴及其假執行
    之聲請均駁回；(二)如為不利於被上訴人之判決，願供擔保，
    請准宣告免為假執行。於本院聲明：上訴駁回。
三、經查，被上訴人承保訴外人趙依鈴所有系爭機車之強制汽車
    責任保險，保險期間自92年7月16日上午12時起至94年7月16
    日上午12時止。上訴人之子趙俊宏於93年2月25日騎乘系爭
    機車外出，於同年月27日8時30分許被人發現陳屍於彰化縣
    伸港鄉○○路與定興橋口旁之排水溝等情，為兩造所不爭執
    ，並有交通事故證明書、相驗屍體證明書（見原審卷第5、6
    頁）附卷可參，堪信為真。
四、上訴人主張趙俊宏係因他人駕車肇事致死，自得請求強制汽
    車責任保險理賠等語。被上訴人則以趙俊宏並非他人駕車肇
    事致死，趙俊宏係駕駛人，非強制汽車責任保險理賠對象等
    語置辯。則本件首應審究者厥為趙俊宏是否因他人駕車肇事
    致死？得否請求保險理賠？
  (一)按因汽車交通事故致受害人傷害或死亡者，不論加害人有無
    過失，請求權人得依本法規定向保險人請求保險給付或向財
    團法人汽車交通事故特別補償基金請求補償。本法所稱加害
    人，指因使用或管理汽車造成汽車交通事故之人。本法所稱
    受害人，指因汽車交通事故遭致傷害或死亡之人。本法所稱
    汽車交通事故，指使用或管理汽車致乘客或車外第三人傷害
    或死亡之事故。強制汽車責任保險法第7條、第10條、第13
    條分別定有明文。由上開條文規定可知，如係駕駛人自己使
    用汽車造成自己傷害或死亡，而非使用汽車致乘客或車外第
    三人傷害或死亡，即非強制汽車責任保險所承保之範圍，自
    不得依強制汽車責任保險請求理賠。次按當事人主張有利於
    己之事實者，就其事實有舉證之責任。民事訴訟法第277條
    前段亦有明文。民事訴訟如係由原告主張權利者，應先由原
    告負舉證之責，若原告先不能舉證，以證實自己主張之事實
    為真實，則被告就其抗辯事實即令不能舉證，或其所舉證據
    尚有疵累，亦應駁回原告之請求。最高法院17年上字第917
    號判例可資參照。
  (二)據死者趙俊宏之母楊淑軟於警詢中陳稱：「我次子趙俊宏於
    民國93年2月25日凌晨0時20分左右，向我說因睡不著，想至
    彰化縣伸港鄉欲找同學（朋友）聊天，並言明欲駕駛重機車
    車號F93-712號前往，…」（見臺灣彰化地方法院檢察署93
    年度相字第147號卷《下稱相卷》第10頁背面）。死者趙俊
    宏朋友張勝任於警詢中陳稱：「趙俊宏於2月25日凌晨0時15
    分許在其住處（台中縣大肚鄉○○路○段888巷12號）以自動
    電話打我的手機告知我欲找我聊天，我不知道其何時自其自
    宅出發，我僅知其騎機車…其大約一個月僅找我一次。」（
    見相卷第13至14頁）。證人黃北神於警詢陳稱：「我當時處
    在離肇事現場約35公尺處溜狗，突然聽到一聲碰撞聲後，往
    前約15公尺察看，僅看到四部轎車沿濱一路往全興工業區方
    向呼嘯而過。我未目擊車禍經過情形，亦未看到死者或騎乘
    之F93-712重機。當時天色晦暗，我無法辨識經過之車輛顏
    色、廠牌、牌號，當時因該路段無裝設路燈，故視線不佳。
    當時沒有聽到剎車聲，我僅聽到車輛排氣管之聲音，我僅聽
    到一聲碰撞聲而已。」（見同署93年度他字第601號卷《下
    稱他卷》第2至3頁），於檢察官訊問時證稱：「離現場約40
    公尺，當時聽狗在叫，聽到有四、五台自用車的聲音，呼呼
    的叫著，我有聽到車子的聲音，也有看到車子，我是先聽到
    碰撞的聲音，我就祇聽到碰的一聲，我以為是撞到路燈的聲
    音。」（見他卷第8頁）。證人陳秋富於警詢時陳稱：「我
    是在93年2月27日8時許開車經過彰化縣伸港鄉○○村○○路
    定興橋旁時因尿急下車小便發現有人掉落排水溝，後腦及背
    部朝上身體壓著機車。」（見相卷第16頁）。證人黃裕銜於
    原審證稱：「如果朝直線走的話會掉進排水溝，機車左邊會
    受損。因為石塊撞擊新痕剛好是尖角，所以機車的左側可能
    剛好撞擊到該處。」（見原審卷第101頁）。
  (三)依據交通事故調查報告表（一）記載；「速限50km/h、道路
    型態：彎曲及附近、路面舖裝：柏油、路面狀態：乾燥、路
    面缺陷：無缺陷、障礙物：無障礙物、號誌種類：無號誌、
    一般車道間：未繪設車道線、路面邊線：無、事故類型及型
    態；衝出路外」（見相卷第8頁）。據警員黃裕銜93年3月2
    日職務報告記載：「於93年2月27日10時15分許接獲勤務中
    心指示，前往伸港鄉○○路與橋口旁之水溝內處理民眾趙俊
    宏騎乘F93-712號重機不明原因跌落排水溝致死案。…職等
    詳勘肇事之F93-712號重機除左側車身嚴重破損、尾燈、左
    後視鏡損壞及座墊脫落外，未發現有遭其他車輛撞擊之跡象
    ，檢視底盤亦未發現有與路面摩擦之痕跡。…該肇事現場路
    面經職等勘察有多道之刮地痕，惟無法證實係肇事機車所為
    ，僅發現排水溝旁（路線）水泥塊有一明顯遭撞擊之痕跡。
    據全興村長張見忠及附近多位居民表示，該肇事路段未裝設
    路燈於夜晚時視線極差且此路段為轉彎（左轉）處，相關單
    位亦未設立警示標誌，導致先前已發生多起騎士不慎跌落排
    水溝內…」（見相卷第37頁）。再據法務部法醫研究所93年
    3月22日法醫毒字第0930000872號函所示：「趙俊宏之胸腔
    液，檢測結果發現含酒精193mg/dl（即0.193%）。」（見相
    卷第45頁）。另依道路交通事故現場圖、肇事地點現場照片
    、機車肇事後照片及死者照片所示（見相卷第7、17至21頁
    ），肇事道路現場並無其他車輛與機車碰撞所掉落之跡證，
    或機車被碰撞之痕跡。綜合上情，並無證據證明死者趙俊宏
    係騎乘機車遭人駕車撞擊而跌落排水溝致死之情事。至於死
    者趙俊宏腹側部9×25×5公分創緣不規則裂傷及左腹側部8
    ×15公分擦傷係因機車撞擊石塊掉落排水溝時，趙俊宏身體
    撞擊石塊或因機車撞擊石塊造成機車左側車身嚴重破損、尾
    燈、左後視鏡損壞及座墊脫落身體撞擊機車破損處造成，雖
    無法認定，但從證人陳秋富陳稱：「死者後腦及背部朝上身
    體壓著機車。」，死者腹部受傷部位與死者死亡時壓著機車
    位置相符，及警員黃裕銜職務報告記載：「未發現有遭其他
    車輛撞擊之跡象，檢視底盤亦未發現有與路面摩擦之痕跡。
    」等情，應認死者趙俊宏受傷並非係因其他車輛肇事所造成
    。
  (四)再據檢察官對於93年度他字第601號過失致死案件簽結理由
    ：「說明：死者趙俊宏於民國93年2月27日凌晨零時許，騎
    乘機車掉入在彰化縣伸港鄉○○村○○路與定興橋旁排水溝
    ，致腹部及頭部外傷致低容積性休克、顱內出血死亡。經查
    ：（一）經警詳勘死者所騎乘之重型機車，未發現有遭其他
    車輛撞擊之跡象，檢視底盤亦未發現有與路面摩擦之痕跡，
    此有職務報告一紙附卷可稽。（二）經命檢驗員抽取死者胸
    腔液送鑑定，發現含有酒精193MG/DL，有法務部法醫研究所
    函一紙附卷可按。（三）證人黃北神到署證稱：伊只有聽到
    一聲碰撞聲，伊以為是撞到路燈的聲音，伊沒有辦法確認聽
    到的碰撞聲是車子相撞的聲音或是機車撞上路燈的聲音等語
    。參以死者掉落處旁水泥塊有明顯遭撞擊之痕跡，有現場照
    片附卷可查，是證人黃北神聽到的一聲碰撞聲應係車輛撞上
    該水泥塊之聲音。綜上，本件查無應負刑事責任之人，擬予
    簽結。」（見他卷第10頁）。亦為相同之認定，可供參酌。
    另臺灣省彰化縣區車輛行車事故鑑定委員會91年1月7日彰鑑
    字第094560055號函示：「認以現有跡證資料，無法認定趙
    俊宏駕駛重機車肇事時係自行摔落路外水溝，抑係遭外力所
    碰落，其肇事原因不明。」，亦無法為上訴人有利之認定。
  (五)綜上，上訴人無法舉證證明趙俊宏騎乘機車掉落排水溝死亡
    ，係強制汽車責任保險法所規定「汽車交通事故」致「受害
    人」傷害或死亡，則上訴人請求被上訴人依強制汽車責任保
    險理賠，尚屬無據。
五、綜上所述，上訴人主張趙俊宏係因他人駕車肇事致死，自得
    請求強制汽車責任保險理賠，為不足採，被上訴人抗辯尚屬
    可信。從而，上訴人主張本於強制汽車責任保險之法律關係
    ，請求被上訴人給付140萬元，及自起訴狀繕本送達之翌日
    起至清償日止，按年息5%計算之利息為無理由，不應准許。
    其假執行之聲請亦失所附麗，應併駁回。原審為上訴人敗訴
    之判決，及駁回其假執行之聲請，並無不合。上訴意旨指摘
    原判決不當，求予廢棄改判，為無理由，應予駁回。
六、本件事證已臻明確，兩造其餘主張陳述及所提之證據，經審
    酌後，與判決結果不生影響，爰不一一論述，附此敘明。
七、據上論結，本件上訴為無理由，依民事訴訟法第449條第1項
    、第78條，判決如主文。
中　　華　　民　　國　　96　　年　　1 　　月　　30　　日
                    民事第十一庭
                        審判長法　官    鄭雅萍
　　　　　　　　　　      　　法　官    蘇芹英
　　　　　　　　　　      　　法　官    薛中興
正本係照原本作成。
不得上訴。
中　　華　　民　　國　　96　　年　　1 　　月　　30　　日
  　　　　　　　　　　　　　　書記官    黃瑞芬
